【裁判字號】    92,台上,3047
【裁判日期】    920611
【裁判案由】    強盜等罪
【裁判全文】
最高法院刑事判決                              九十二年度台上字第三０四七號
    上  訴  人  甲○○
                乙○○
                丙○○
右上訴人等因強盜等罪案件，不服台灣高等法院高雄分院中華民國九十二年二月二十
六日第二審判決 (九十一年度上訴字第二０七一號，起訴案號：台灣高雄地方法院檢
察署九十年度偵字第二三四七０號) ，提起上訴，本院判決如左：
    主  文
上訴駁回。
    理  由
按刑事訴訟法第三百七十七條規定：上訴於第三審法院，非以判決違背法令為理由，
不得為之。是提起第三審上訴，應以原判決違背法令為理由，係屬法定要件。如果上
訴理由並未依據卷內訴訟資料，具體指摘原判決不適用何種法則或如何適用不當，或
所指摘原判決違法情事，顯與法律規定得為第三審上訴理由之違法情形，不相適合時
，均應認其上訴為違背法律上之程式，予以駁回。本件上訴人甲○○就強盜、違反槍
砲彈藥刀械管制條例及常業竊盜部分上訴意旨略稱：(一)對被害人陳誌明、蔡瑞賓二人
強盜財物，均係丙○○一人攜帶其所有具殺傷力之制式手槍及子彈，並下車取出手槍
對空鳴射，繼之以槍抵住陳誌明、蔡瑞賓，以此脅迫方式令被害人交出物品，甲○○
並未參與，只是依丙○○指示幫忙拿走被害人之物，原審未依職權詳為查證，即認定
甲○○共犯持有槍彈及加重強盜罪，於法不合。又原判決認定甲○○與丙○○間有犯
意之聯絡，但其二人事前並無犯意聯絡，卷內亦無積極之事證，原審以推測之詞逕行
認定，亦有違誤。(二)被害人蔡瑞賓指其勞力士手錶被搶走，經丙○○帶同刑警至高雄
市日盛鐘錶公司查證結果，該店負責人蘇金治否認收當，則蘇金和警員證稱蔡瑞賓報
警時指稱其勞力士手錶被搶一節，即有可疑，原審遽予採證，尚有未當。(三)竊盜犯贓
物犯保安處分條例之適用範圍以竊盜犯、贓物犯為限，並不包括上訴人等所犯之恐嚇
取財罪在內，原審既從一重論以常業竊盜罪，依法律適用統一性及整體性原則，自應
依刑法第九十條規定宣告保安處分，方為合法，原審以其等有犯竊盜罪之習慣，依前
開條例第三條第一項第二款宣告強制工作，不無違誤。(四)丙○○曾供稱甲○○不知情
，乙○○亦表示甲○○開其租用的計程車接應，而開租用計程車接應之行為，本質上
具有反覆性，尚難憑以認定有常業犯之故意，原判決此部分有理由矛盾之違法等語。
上訴人乙○○就強盜、違反槍砲彈藥刀械管制條例及常業竊盜部分上訴意旨略稱：其
與丙○○本來只是要行竊賽鴿，攜帶槍枝行搶之過程，係丙○○一人悍然所為，乙○
○全然不知情，只是在最後階段依丙○○之請求實施提款作為，二人並無犯意之聯絡
，被害人許春來亦證稱案發過程僅看見丙○○一人，可見乙○○部分有法重情輕之情
形，原審未盡調查能事，竟認定乙○○係共同正犯，將其與丙○○等量齊觀，復未審
酌乙○○各別之犯罪情狀，就強盜部分判處有期徒刑八年，違反刑法第五十七條及罪
刑相當原則等語。上訴人丙○○就強盜及常業竊盜部分上訴意旨略稱：(一)搶奪與強盜
罪不同，原判決認定丙○○以槍抵住被害人陳誌明，由甲○○動手強取其財物，已達
強暴之程度，原判決依加重強盜罪處斷，殊有未合。(二)原判決理由壹之二及貳之三有
文義無法銜接之情形，且原判決認丙○○所犯加重強盜罪與恐嚇取財二罪間有方法結
果之牽連關係，並與常業竊盜部分犯意各別，罪質不同，應分論併罰；又認所犯常業
竊盜罪與恐嚇取財二罪間有方法結果之牽連關係，應從一重之常業竊盜罪論處，有適
用法則不當之違法。(三)丙○○犯罪後已表悔悟，其犯後態度與在第一審時相比較，已
有不同，原判決未載明其審酌之情形，自屬理由不備。(四)竊盜犯贓物犯保安處分條例
之適用範圍以竊盜犯、贓物犯為限，並不包括上訴人等所犯恐嚇取財罪在內，原審既
從一重論以常業竊盜罪，依法律適用統一性及整體性原則，自應依刑法第九十條規定
宣告保安處分，方為合法，原審以其等有犯竊盜罪之習慣，依前開條例第三條第一項
第二款宣告強制工作，不無違誤。(五)丙○○曾供稱甲○○不知情，乙○○亦表示甲○
○開其租用的計程車接應，而開租用計程車接應之行為，本質上具有反覆性，尚難憑
以認定有常業犯之故意，原判決此部分有理由矛盾之違法等語。
惟查原判決認定上訴人甲○○、乙○○、丙○○攜帶兇器強盜及常業竊盜 (以上二罪
，三人均為累犯) 之事實，已明攜帶兇器強盜部分，係依憑上訴人甲○○、乙○○
、丙○○於警訊及偵審中之自白，被害人陳誌明、蔡瑞賓、許春來及證人蘇金和警員
之證言，附卷之勞力士手錶保證書、匯款單、內政部警政署刑事警察局民國九十年十
二月三十一日刑鑑字第二三九一一八號鑑驗通知書，扣案之摩托蘿拉手機、奧地利Ｇ
ＬＯＣＫ廠製之制式半自動手槍一支 (含彈匣一個) 及口徑９ＭＭ制式手槍子彈六顆
 (均經試射) ，為其所憑之證據；常業竊盜部分，係依憑上訴人甲○○、乙○○、丙
○○之自白，被害人吳清圳、鄭文峰、陶文棋、黃坤能、林悅生、徐義雄、郭江慶、
鄭錫銘、吳炯譯、張簡慶文、藍聖權、楊聰賢、梁哲加、劉權毅、郭軍紀、林燕山、
蘇水河、侯啟瑞、張燦茂、康福祥、王喜平、羅基材、洪春元、陳庭堯、楊三才、張
錦超、林靖懷、李章育、賴仁王、謝永安、林昭賢、林永清之指述，附卷之郵政匯款
單、匯款帳戶交易明細、帳戶往來明細，暨扣案如原判決附表二、附表三所示行竊工
具、贓物及證物，為其所憑之證據。查原判決認定甲○○、乙○○各與丙○○共犯攜
帶兇器強盜罪，已說明共同正犯，係共同實施犯罪行為之人，在共同意思範圍內，各
自分擔犯罪行為之一部，相互利用他人之行為，以達其犯罪之目的，其成立不以全體
均參與實施犯罪構成要件之行為為要件。又共同正犯之意思聯絡，不限於事前有所謀
議，僅於行為當時有共同犯意之聯絡，於行為當時，基於相互之認識，不論明示通謀
或相互間默示合致，以共同犯罪之意思參與，均屬之；而行為分擔，亦不以每一階段
皆有參與為必要，倘具有相互利用其行為之合同意思所為，仍應負共同正犯之責。甲
○○與丙○○共同攜帶兇器強盜被害人陳誌明、蔡瑞賓之財物，其犯罪時間均係白天
，丙○○於下車後均對空鳴槍，且甲○○、丙○○之自小客車係停在被害人之車子後
方，甲○○坐在自小客車右前座等情，為其二人所自承，衡情，甲○○豈有未見聞丙
○○開槍脅迫被害人之理，甲○○既已知悉，猶下車強取陳誌明之鴿子、手機及蔡瑞
賓之賓士車，足見其與丙○○有犯意聯絡及行為分擔，甲○○所辯不知丙○○要搶劫
他人財物等語，不足採信（原判決第九、十、十一頁）。甲○○上訴意旨第一點，對
原審採證認事職權之合法行使及原判決已詳為說明指駁之事項，仍執陳詞，任意指摘
，難認係合法之上訴理由。又丙○○帶同刑警至高雄市日盛鐘錶公司查證結果，該店
負責人蘇金治雖否認收當，但蔡瑞賓之勞力士手錶確遭丙○○搶走，已有丙○○之自
白、蔡瑞賓及警員蘇金和之證言、蔡瑞賓所提之勞力士手錶保證書足資證明，且日盛
鐘錶公司並非當舖，依法不得經營收當業務，該店負責人蘇金治否認收當，亦不足以
動搖原判決所認定之事實，甲○○上訴意旨第二點執此指摘，自無可取。而十八歲以
上之竊盜犯，有以犯竊盜罪為常業者，得於刑之執行前令入勞動場所強制工作，竊盜
犯贓物犯保安處分條例第三條第一項第二款定有明文。原審既從一重論處上訴人等三
人常業竊盜罪，其依該款規定併宣付強制工作，適用法則並無不當，甲○○上訴意旨
第三點據以指摘原判決不當，殊有誤會。另上訴人等自九十年八月二十七日起至同年
十二月十一日止，於原判決附表一所示之時間地點，行竊被害人之賓士牌自用小客車
及賽鴿，再恐嚇被害人付款贖回，被害人為數甚多，原審認上訴人等係基於常業竊盜
之犯意所為，均賴此收入為生，乃法院審判職權之合法行使，丙○○曾供稱甲○○不
知情，乙○○表示甲○○開其租用的計程車接應，均不足以動搖原判決此部分事實認
定，甲○○上訴意旨第四點所為指摘，亦非可採。次查原判決認定乙○○與丙○○共
犯攜帶兇器強盜罪，除前開論述外，復說明丙○○已於第一審供稱：「本打算偷許春
來之鴿子，後看見被害人在捉鴿子，二人商量後決定用搶（劫）的，我就叫乙○○把
車子開到前面，假裝車子壞掉，然後我下車……」等語甚詳，與乙○○所供：「我與
丙○○原打算偷鴿子，恰巧遇到許春來，丙○○即要我在車上等，然後把車子開走」
等情相符，乙○○並直承事後分得贖款五萬元，顯係二人分工合作，共同駕車外出作
案，得手後分別駕駛原車及贓車離去，乙○○既參與前揭強盜犯行，核屬共同正犯，
乙○○辯稱不知丙○○有持槍及意在搶劫，丙○○所稱未告知乙○○持槍行搶（劫）
云云，均不足採信 (原判決第十一、十二頁) 。關於量刑部分，原判決已明其審酌
丙○○、甲○○、乙○○三人均為累犯，正值青壯年，竟因缺錢花用，而攜帶槍、彈
強盜及恐嚇取財，惡性非輕，造成被害人鉅大之損失，惟念丙○○、甲○○、乙○○
均坦承犯行等一切情狀，分別量處如原判決主文所示之刑 (依序為有期徒刑十一年、
十年、八年，原判決第十五頁) ，並無違反刑法第五十七條及罪刑相當原則之情形。
乙○○上訴意旨，對於原判決認定其係強盜罪之共同正犯有何不當，並未依據卷內訴
訟資料具體指明，專執己見，對原審採證認事及量定刑罰之職權行使，任意爭執，要
非合法之上訴理由。又原判決認定丙○○以槍抵住被害人陳誌明而喝令不准動，以此
脅迫方式，致使陳誌明不能抗拒，甲○○即動手強取陳誌明之賽鴿……等情，據以論
處丙○○加重強盜罪，並無不當，丙○○上訴意旨第一點所為指摘，顯屬誤會。另原
判決正本理由第十三頁倒數第二、三行記載：「此部分與強盜罪有方法結果之牽連關
係，應從一重以加重強盜罪處 (斷，劉進) 楠與被告甲○○強盜後並恐嚇被害人陳誌
明交付贖款」，明顯漏載括弧內之文字，但於判決本旨並無影響；此外，原判決認丙
○○所犯加重強盜罪與恐嚇取財二罪間有方法結果之牽連關係，應依刑法第五十五條
規定，從一重依新修正之刑法第三百三十條第一項之加重強盜罪處斷 (原判決第十四
頁）；復認丙○○所犯常業竊盜罪與恐嚇取財二罪間有方法結果之牽連關係，應依刑
法第五十五條規定，從一重之常業竊盜罪論處……且與前所犯之強盜罪，犯意不同，
罪質亦異，應分論併罰 (原判決第十八頁) ，適用法則並無不當，亦無文義無法銜接
之情形，丙○○上訴意旨第二點，對原判決明白論斷之事項，任意指為違法，委無可
取。而有關上訴人等加重強盜部分之量刑，原審已依刑法第五十七條規定，具體審酌
上訴人等一切犯罪情狀，並於理由內述甚詳，而丙○○於第一審及原審均坦承犯行
，原審量處與第一審相同之有期徒刑十一年，自無不當，丙○○上訴意旨第三點，對
原審量定刑罰職權之合法行使，任意爭執，要非合法之上訴理由。至於丙○○上訴意
旨第四點及第五點所為指摘，與甲○○上訴意旨第三點及第四點內容相同，依前開說
明，均非合法之上訴理由。甲○○、乙○○就強盜、違反槍砲彈藥刀械管制條例及常
業竊盜部分暨丙○○就強盜及常業竊盜部分 (丙○○違反槍砲彈藥刀械管制條例部分
已判刑確定) 其餘上訴意旨，對原審審判職權之合法行使及不影響原判決本旨之枝節
問題，為單純事實上爭執，均非可採。其三人此部分上訴均違背法律上之程式，應予
駁回。至原判決認上訴人等牽連犯恐嚇取財部分，核屬刑事訴訟法第三百七十六條第
六款所定不得上訴於第三審法院之案件，而強盜、違反槍砲彈藥刀械管制條例及常業
竊盜部分之上訴既不合法，應從程序上予以駁回，恐嚇取財部分自無從適用審判不可
分原則，併為實體上之審判，應一併駁回。
據上論結，應依刑事訴訟法第三百九十五條前段，判決如主文。
中      華      民      國    九十二    年      六      月     十一     日
                              最高法院刑事第七庭
                                  審判長法官  張  信  雄
                                        法官  賴  忠  星
                                        法官  張  清  埤
                                        法官  呂  永  福
                                        法官  陳  世  雄
      右正本證明與原本無異
                                              書  記  官
中      華      民      國    九十二    年      六      月     二十     日


司法院資訊處製作；財團法人民間司法改革基金會備份。
